臺灣高等法院刑事判決　　　　　　　　95年度上訴字第4678號
上　訴　人　臺灣臺北地方法院檢察署檢察官
被　　　告　甲○○
上列上訴人因被告偽造文書等案件，不服臺灣臺北地方法院94年
度訴字第438號，中華民國95年11月16日第一審判決（起訴案號
：臺灣臺北地方法院檢察署93年度偵緝字第335號），提起上訴
，本院判決如下：
    主  文
原判決撤銷。
甲○○共同行使偽造私文書，足以生損害於公眾及他人，累犯，
處有期徒刑月，如易科罰金，以銀元佰元即新臺幣玖佰元折
算壹日。82年10月2日乙○○普通護照入出境許可申請書上偽造
之「乙○○」署押壹枚沒收。
    事  實
一、甲○○於民國（下同）77年12月12日因竊盜案件經最高法院
    以77年度台上字第6511號判決有期徒刑十月確定，於78年1
    月8日入監執行，78年6月5日執行完畢。甲○○於82年10月
　　間在臺北市○○區○○街受其親戚乙○○委託代為申請護照
  　，因而取得乙○○之身分證，詎甲○○因竊盜罪於81年1月
    30日經最高法院以81年度台上字第1505號判決有期徒刑確定
    ，經通知執行未到遭通緝又欲出境，竟意圖為自己不法之所
    有，由甲○○向乙○○誆稱其身分證已遺失，將乙○○之身
    分證侵占入己，其後甲○○與年籍不詳趙姓成年男子共同基
    於行使變造特種文書、偽造私文書及行使偽造私文書犯意，
    於同年月間某日，將乙○○國民身分證上相片換貼成甲○○
    相片，而變造乙○○之國民身分證，足以生損害於公眾即戶
    政機關對於國民身分證核發管理之正確性及乙○○本人（變
    造特種文書部分罹於追訴權時效），甲○○嗣將變造之乙○
    ○身分證及甲○○照片交由趙姓男子，向我國外交部領事事
    務局申請署名為乙○○之普通護照，由趙姓男子在82年10月
    2 日乙○○普通護照入出境許可申請書上偽造「乙○○」之
    署押簽名完成後，旋即向外交部領事事務局人員提出行使之
    ，外交部領事事務局人員因此據以核發乙○○之中華民國護
    照（護照號碼：M0000000號），足以生損害於外交部領事事
    務局對於普通護照核發許可管理及乙○○本人有被誤認申請
    普通護照之情。嗣趙姓男子取得該本署名為乙○○之中華民
    國普通護照後，隨將該本護照轉交與甲○○，乙○○則於89
    年5月6日向臺北市政府警察局文山第二分局報案，始悉上情
    。
二、案經乙○○訴由臺北市政府警察局文山第二分局報請臺灣臺
    北地方法院檢察署檢察官偵查起訴。
    理  由
一、被告甲○○經合法傳喚雖未到庭，惟右開事實業據其迭於警
    詢、偵查與原審、本院準備期日訊問時坦承不諉，且查：
(一)、本件認定事實所引用之本件卷內所有卷證資料（包含人證與
    文書證據、物證等證據），並無證據證明係公務員違背法定
    程序所取得，又本件被告以外之人乙○○於審判外之陳述，
    亦無刑事訴訟法第159條之1至之3所規定之不得作為證據之
    情形，且卷內之文書證據，亦無刑事訴訟法第159條之4之顯
    有不可信之情況與不得作為證據之情形，則依刑事訴訟法第
    159條至159條之5之規定，本件認定事實所引用之本件卷證
    所有證據（包含人證與文書證據、物證等證據），均認為有
    證據能力，合先敘明。
(二)、被告甲○○坦承之詞核與被害人乙○○於警詢所述相符，並
    有乙○○普通護照申請書、變造乙○○之身分證影本、乙○
    ○入出境查詢表二紙在卷可證。
(三)、綜上，本件事證明確，被告上開犯行堪予認定，應依法論科
    。
二、論罪科刑部分：
(一)、被告行為後，刑法第55條後段牽連犯之規定，均於94年1 月
    7日修正刪除，並於95年7月1日施行，同法第2條亦有修正。
    按行為後法律有變更者，適用行為時之法律，但行為後之法
    律有利於行為人者，適用最有利於行為人之法律，現行刑法
    第2條第1項訂有明文。此條規定乃與刑法第1條罪刑法定主
    義契合，而貫徹法律禁止溯及既往原則，係規範行為後法律
    變更所生新舊法律比較適用之準據法，有最高法院95年5月
    23日95年度第8次刑庭會議決議可參，是刑法第2條本身雖經
    修正，但刑法第2條本身尚無比較新舊法之問題，先予辨明
    。又以本次刑法修正之比較新舊法，應就罪刑有關之共犯、
    未遂犯、想像競合犯、牽連犯、連續犯、結合犯，以及累犯
    加重、自首減輕暨其他法定加減原因（如身分加減）與加減
    例等一切情形，綜其全部罪刑之結果而為比較，最高法院亦
    著有上開決議可資參照。經查：
１、刑法第28條共犯之規定，於94年1月7日修正、95年7月1日施
    行前之規定為：「二人以上共同實施犯罪之行為者，皆為正
    犯」，修正施行後之規定則為：「二人以上共同實行犯罪之
    行為者，皆為正犯」，揆諸本條之修正理由係為釐清陰謀共
    同正犯、預備共同正犯、共謀共同正犯是否合乎本條規定之
    正犯要件。而本案被告與姓名年籍不詳、通曉英文之人共同
    偽造文書之犯行，既屬實行犯罪行為之正犯，則適用修正施
    行前之刑法第28條規定論擬，亦無不利於被告。
２、刑法第55條後段之牽連犯規定亦於94年1月7經刪除，並於95
    年7月1日施行。是於新法修正施行後，被告所為行使偽造文
    書犯行、詐欺取財犯行，即須分論併罰。比較新舊法之規定
    ，修正後之規定並非較有利於被告，依刑法第2條第1項之規
    定，自應適用行為時較有利於被告之法律，即刑法第55條後
    段之規定予以論處。
３、修正前刑法第41條第1項前段規定：「犯最重本刑為五年以
    下有期徒刑以下之刑之罪，而受六個月以下有期徒刑或拘役
    之宣告，因身體、教育、職業、家庭之關係或其他正當事由
    ，執行顯有困難者，得以一元以上三元以下折算一日，易科
    罰金。」又被告行為時之易科罰金折算標準，修正前罰金罰
    鍰提高標準條例第2條前段（現已刪除）規定，就其原定數
    額提高為一百倍折算一日，則本件被告行為時之易科罰金折
    算標準，應以銀元三百元折算一日，經折算為新臺幣後，應
    以新臺幣九百元折算為一日。惟94年2月2日修正公布，95年
    7 月1日施行之刑法第41條第1項前段則規定：「犯最重本刑
    為五年以下有期徒刑以下之刑之罪，而受6個月以下有期徒
    刑或拘役之宣告者，得以新臺幣一千元、二千元或三千元折
    算一日，易科罰金。」比較修正前後之易科罰金折算標準，
    以94年2月2日修正公布前之規定，較有利於被告。
４、累犯部分：修正前刑法第47條原規定：「受有期徒刑之執行
    完畢，或受無期徒或有期徒刑一部之執行而赦免後，五年以
    內再犯有期徒刑以上之罪者，為累犯，加重本刑至二分之一
    」，修正後之刑法47條第1項則規定：「受徒刑之執行完畢
    ，或一部之執行而赦免後，五年以內故意再犯有期徒刑以上
    之罪者，為累犯，加重本刑至二分之一」；查本件被告有如
    事實欄所載之有期徒刑執行紀錄，此有被告前案紀錄表附卷
    可參，其於受有期徒刑執行完畢後，五年以內故意再犯本件
    有期徒刑以上之罪，不論依修正前、後之刑法47條規定，均
    構成累犯；比較新舊法之結果，修正後之規定，並未較有利
    於被告。
５、綜上，揆諸前揭最高法院決議及修正後刑法第2條第1項前段
    、後段之規定，綜合比較之結果，自應適用被告行為時之法
    律，即修正前刑法之相關規定及罰金罰鍰提高標準條例第1
    條前段規定論處。
(二)、核被告所為，係犯前刑法第335條第1項之侵占罪、刑法第21
    6條、第210條之行使偽造私文書罪，被告所犯前述二罪，就
    行使偽造私文書罪部分，與趙姓成年男子有犯意之聯絡及行
    為之分擔，為共同正犯。而趙姓成年男子於申請乙○○之護
    照時，在申請書上偽造「乙○○」署押一枚之行為為偽造私
    文書之階段行為，另被告與趙姓成年男子於偽造私文書後復
    行使，則其低度之偽造行為為高度之行使行為所吸收，均不
    另論罪，被告所犯上開侵占罪與行使偽造私文書罪間，有方
    法結果之牽連關係，應從一重之行使偽造私文書罪論處。至
    檢察官起訴書認被告所犯侵占罪部分亦與趙姓男子有共犯關
    係，惟依卷內資料觀之，被告係在侵占乙○○之身分證後始
    找趙姓男子變造身分證，尚難據此認定趙姓男子亦有侵占之
    犯意，附此敘明。被告甲○○於77年12月12日因竊盜案件經
　　最高法院以77年度台上字第6511號判決有期徒刑十月確定，
  　於78年1月8日入監執行，78年6月5日執行完畢，有被告前案
    紀錄表在卷可查，是被告於有期徒刑執行完畢五年內再犯上
    開罪，為累犯，應依法加重其刑。
(三)、原審予被告以論罪科刑固非無見，惟查：(一)、原審於判決主
    文科以被告有期徒刑三月，如易科罰金，以銀元三百元即新
    台幣九百元折算一日之標準；然於據上論斷欄漏未引用「現
    行法規所定貨幣單位折算新台幣條例」第2條之規定。(二)、
    「科刑之判決書，須將認定之犯罪事實詳記於事實欄，然後
　　於理由內逐一說明其憑以認定之證據，使事實與理由兩相一
  　致，方為合法。倘事實欄已有敘及，而理由內未加說明，是
    為理由不備。理由已加說明，而事實欄無此記載，則理由失
    其依據，均足構成撤銷之原因（54年台上字第1980號）」，
    原審判決事實欄認為被告所為，足以生損害於戶政機關對於
    國民身分證核發管理之正確性及乙○○本人，因此，判決主
    文第一項應為：「甲○○共同行使偽造私文書，足以生損害
    於公眾及他人，累犯」，然原判決誤為：「甲○○共同行使
　　偽造私文書，累犯」。(三)、原審判決認被告係累犯，但於事
  　實欄卻漏未記載被告：「甲○○於77年12月12日因竊盜案件
　　經最高法院以77年度台上字第6511號判決有期徒刑十月確定
  　，於78年1月8日入監執行，78年6月5日執行完畢」之事實，
    亦未比較修正刑法第47條之適用。(四)、本件係趙姓男子在「
    82年10月2日」乙○○普通護照入出境許可申請書上偽造「
    乙○○」之署押簽名，原審判決事實欄，漏未記載特定之「
    82年10月2日」。(五)、原判決事實欄記載：「甲○○與年籍
    不詳趙姓成年男子共同基於行使變造特種文書、偽造私文書
    及行使偽造私文書犯意」，然判決書第3頁第2行理由欄卻記
    載：「而本案被告與姓名年籍不詳、通曉英文之人共同偽造
    文書之犯行，既屬實行犯罪行為之正犯」。以上原審判決尚
    有未洽，是檢察官上訴意旨以原審判決之據上論斷欄漏未引
    用「現行法規所定貨幣單位折算新台幣條例第2條」之規定
    等詞，指摘原判決不當，尚非無理由，則原判決既有可議，
    自應將原判決予以撤銷改判。
(四)、爰審酌被告因遭通緝而犯罪，並逃亡至日本，在日本復因犯
    罪為日本警方查獲並經日本法院判刑，執行完畢後驅逐出境
    ，所侵占者為其親戚之身分證件，取得護照後在日本犯竊盜
    罪外，尚無以該護照為其他犯行，犯罪後坦承犯行等一切情
    狀，量處有期徒刑月，並諭知如易科罰金，以銀元佰元
    即新臺幣玖佰元折算壹日。至82年10月2日乙○○普通護照
    入出境許可申請書上偽造之「乙○○」署押簽名，依刑法第
    219條之規定，不問屬於犯人與否，均應諭知沒收。
三、被告經合法傳喚無正當之理由不到庭，且亦未在監執行有送
    達證書與96年1月15日在押在監查詢申請表在卷可稽，爰不
    待其陳述，逕行判決，併此敘明。
據上論斷，應依刑事訴訟法第371條、第369條第1項前段、第364
條、第299條第1項前段、刑法第2條第1項、刑法第28條（修正前
）、第216條、第210條、第335條第1項、第55條（修正前）、41
條第1項前段（修正前）、第47條（修正前）、第219條，罰金罰
鍰提高標準條例第1條、95年5月17日修正前罰金罰鍰提高標準條
例第2條，現行法規所定貨幣單位折算新台幣條例第2條，判決如
主文。
本案經檢察官劉文水到庭執行職務。
中　　華　　民　　國　　96　　年　　1 　　月　　23　　日
　　　　　　　　　刑事第十二庭  審判長法　官   蔡永昌
　　　　　　　　　　　　　　　　　　  法　官   陳榮和
　　　　　　　　　　　　　　　　　　  法　官   施俊堯
以上正本證明與原本無異。
如不服本判決，應於收受送達後十日內向本院提出上訴書狀，其
未敘述上訴之理由者並得於提起上訴後十日內向本院補提理由書
（均須按他造當事人之人數附繕本）。
                                      書記官   孫佩琳
中　　華　　民　　國　　96　　年　　1 　　月　　23　　日
附錄：本案論罪科刑法條全文
刑法第210條
偽造、變造私文書，足以生損害於公眾或他人者，處五年以下有
期徒刑。
第216條
行使第二百十條至第二百十五條之文書者，依偽造、變造文書或
登載不實事項或使登載不實事項之規定處斷。
第335條第1項
意圖為自己或第三人不法之所有，而侵占自己持有他人之物者，
處五年以下有期徒刑、拘役或科或併科一千元以下罰金。
